最高法院刑事判決　　　　　　九十六年度台上字第二五六六號
上　訴　人　甲○○
　　　　　　乙○○
上列上訴人等因強盜案件，不服台灣高等法院中華民國九十六年
二月十三日第二審更審判決（九十五年度上重更(一)字第七八號，
起訴案號：台灣新竹地方法院檢察署九十三年度偵字第一四四七
、一九七八號），提起上訴，本院判決如下：
    主  文
上訴駁回。
    理  由
本件原判決認定：甲○○前因妨害風化案件，經判處有期徒刑五
月確定，於民國八十八年五月二十五日執行完畢。乙○○於九十
三年一月十九日凌晨四時三十四分許，以電話通知甲○○：「財
團法人工業技術研究院風力測試中心（下稱工研院或風力測試中
心）之守衛工作人員林仁岳即被害人已下山，有機會行竊」等語
，渠二人與陳月琴（業經判處加重竊盜罪刑確定）共同基於意圖
為自己不法所有之犯意聯絡，由甲○○駕駛其所竊取之車號ＫＦ
─三０八二號自小客車（竊車部分，業已判處罪刑確定），前往
竹１３之１線及竹１２線交岔路口，距離風力測試中心約五十公
尺，搭載乙○○、陳月琴，於同日上午六時十五分許，前往該中
心，並以前開贓車撞開鐵門，三人進入廠房內之臥室、工廠、實
驗室，竊得黃色膠帶等物，搬上上開贓車，三人乘車離開之際，
為返回之被害人發現並攔阻，甲○○駕車衝撞該被害人，被害人
因膝蓋擦傷而倒臥於樹叢，甲○○、乙○○為防護贓物、脫免逮
捕之意思施強暴，將被害人強押上車（陳月琴因害怕而留在該中
心嗣並自行駕駛乙○○之車離去），由甲○○駕車，乙○○在右
後座看管，被害人質問為何強押伊上車，甲○○藉詞被害人欺負
其友人之老婆，並持竊得之破壞剪敲擊被害人之左額頭，致被害
人受有撕裂傷，施暴強押被害人，在車行之中，甲○○、乙○○
恐遭被害人認出身分，為免行跡敗露，由乙○○提議將被害人載
至人煙罕至之偏僻山區予以殺害，甲○○同意並由其駕車前往，
二人遂共同基於殺人犯意聯絡，由乙○○將原置於該贓車後座之
棉質褲子一條套在被害人頭上，並將褲腳在被害人口鼻部附近交
叉後紮實打結，並以竊得之黃色膠帶，緊密纏繞被害人頭部及口
、鼻等人體賴以呼吸之重要部位，被害人即因遭悶扼、綑綁窒息
致呼吸性休克而死亡，未久，甲○○駕車抵達距離該中心約二、
三公里處之位於新竹縣新埔鎮竹１１線尖山道路山區「山溪育樂
公司」，由乙○○持破壞剪破壞大門鎖頭，而駛入停放在張祿修
所有距大門約二百公尺處之私人土地內，甲○○見被害人已無生
命跡象，即將被害人穿著之藍色運動褲、米黃色衛生褲及綠色內
褲脫掉，棄置贓車旁，被害人因休克而有肛門括約肌鬆弛而產生
脫糞現象，遺留糞便於後座中間地板突起之位置，甲○○復以黃
色膠帶將被害人之下巴及雙手交叉放置予以綑綁，並與乙○○共
同將被害人移至前駕駛座後，乙○○將竊得之破壞剪等藏匿在「
山溪育樂公司」大門右上方之山坡地上，並打電話連絡朱峻賢前
往搭載，甲○○則持車內音響ＣＤ線在被害人手腕處纏繞二圈後
，連接在汽車之排擋桿上，復將被害人之存摺等丟棄，一併搭乘
朱峻賢之車離去，嗣經工研院報案指被害人失蹤，迨九十三年二
月十一日上午八時四十分許，張祿修前往「山溪育樂公司」查看
，發現車號ＫＦ─三０八二號自小客車棄置該處，隨即報警，經
警在上開小客車內發現被害人之屍體，並比對當地通聯紀錄資料
而循線查獲等情，係依憑陳月琴、甲○○、乙○○坦承共同行竊
，證人李坤璋指認上開棄置之黃色膠帶等物為「風力測試中心」
所有，且甲○○、乙○○對準強盜行為亦坦承確有駕車撞被害人
及強押上車，甲○○進而坦承途中因伊怕為被害人認出，乙○○
提議將被害人頭部及臉部封起來，並拿休閒褲將被害人頭部罩住
再以膠帶纏緊，伊有持破壞剪敲擊被害人頭部，並以膠帶纏住被
害人下巴、雙手等語，乙○○並且坦承伊擔心被被害人認出身分
，將褲子套住被害人頭部，以膠帶綑住眼睛，甲○○有持破壞剪
敲擊被害人頭部，伊並持破壞剪將鐵門打開，甲○○以黃色膠帶
綑住被害人下巴各等情不諱，再查：(一)、被害人身體上頭、胸及
腹部均無明顯之致命外傷，頭部有多處非致命性鈍挫傷，口腔內
上、下齒槽之牙齦有挫傷痕，上、下嘴唇有挫傷痕，似支持被害
人有遭悶窒息之可能，死亡原因為生前遭悶扼、綑綁引起窒息致
呼吸性休克死亡，有卷附相驗屍體證明書、驗斷書、法務部法醫
研究所鑑定書為憑，鑑定人法醫師蕭開平並陳稱被害人係因鼻腔
被摀住而窒息，像被害人被綁法，阻止呼氣、換氣之進行，空氣
無法進入，三、五分鐘就會休克，足認被害人係因生前遭緊密綑
綁致無法順利呼吸窒息死亡，堪以認定。(二)、鑑定人蔡多賀、蕭
開平於第一審分別結證稱車後座糞便應是被害人窒息產生脫糞現
象，又被害人兩邊臉頰比較蒼白地方，表示有被壓迫，上、下唇
及上、下唇齒槽牙齦有挫傷，是被長期壓迫，造成悶縊窒息並有
掙扎之結果，綑綁位置應是在臉頰兩側，遭綑綁應有一定緊密度
，任何人在受如此綑綁情形沒有辦法活動；且以被害人被發現時
之照片顯示，手部遭綑綁並無掙扎致膠帶扭曲鬆弛現象，綑綁手
腕之ＣＤ線亦僅寬鬆纏繞，不太可能是生前遭綑綁，而枯坐不會
掙扎之坐姿，被害人係死後才被放置這個位置等語，甲○○、乙
○○所辯伊等離開時，被害人還活著坐在後座不足採信。(三)、被
害人屍斑明顯，臟器腐敗程度尚屬輕中度，外觀尚可辨識，三期
蛆存在屍體表面，依一、二月天氣型態，死者即可能失蹤當日即
遇害，有前開法醫所鑑定書、法醫昆蟲學資料可憑。(四)、證人蔡
多賀又證稱被害人襪子上發現垂直血滴，與頭部經布料覆蓋後以
重物敲擊所可能產生之渲染血滴痕跡不同，被害人係在車上被敲
昏，再遭以褲子覆蓋，亦可認定。(五)、按共同正犯之犯意聯絡不
以明示為必要，相互間有默示合致亦無不可，又犯意聯絡不限於
事前謀議，行為當時有犯意聯絡亦屬之。再以棉質褲子套住人之
臉部（含口、鼻部分），再以膠帶纏緊，足以令人致死，為眾人
皆知之事實，並應為乙○○、甲○○所明知，渠二人於車行中恐
遭被害人認出，甲○○駕車前往偏僻之「山溪育樂公司」內，本
已增加被害人逃生及求救困難，而乙○○以長褲套在被害人頭部
並將褲腳在口鼻部位交叉打結，再以膠帶纏繞頭部及口、鼻部位
，甲○○將車停住後，將被害人褲子脫掉，復以膠帶將被害人雙
手交叉綑綁，移至駕駛座，再以ＣＤ線纏繞連接在排擋桿，顯見
二人有殺人之犯意聯絡及行為分擔。此外復有新竹縣警察局現場
勘驗同意書、相驗照片、查證報告、現場採集跡證照片、遠傳電
信股份有限公司通聯紀錄、棄屍地點與失蹤地點相關位置圖、蒐
證照片、台灣大哥大股份有限公司基本資料查詢等證據可佐，本
件事證明確，甲○○、乙○○之犯行，堪以認定等情，為其所憑
之證據及認定之理由。核渠二人所犯強盜罪而殺害被害人，均係
犯刑法第三百三十二條第一項之強盜殺人罪，因而撤銷第一審不
當之判決，適用上開法條及第二十八條、第三十七條第一項、第
三十八條第一項第二款、修正前刑法第四十七條，改判論處渠等
強盜殺人罪（甲○○為累犯）。並審酌渠等與被害人並無宿怨深
仇，僅因竊盜犯行遭被害人察覺，而將之殺害並棄置，手段兇殘
，使被害人家屬痛失至親，所受心靈傷痛難以回復，惡性重大，
犯後復飾詞否認，互相推諉及渠等品行、犯罪動機等一切情狀，
均處無期徒刑，褫奪公權終身，扣案之行動電話係乙○○所有供
犯罪時聯絡甲○○之用，宣告沒收，經核於法並無違誤，至刑法
第二十八條、第三十七條、第三十八條修正前後規定，對上訴人
等同有適用，新法規定並非較有利，本應適用行為時舊法，原判
決逕行適用上開法條修正後之規定論處，縱有未合，仍不影響判
決之結果。甲○○上訴意旨略以：(1)、原判決認甲○○具有殺人
犯意，惟甲○○係在竊取財物撞見被害人，一時驚惶，惟恐遭被
害人指認，方將其眼遮住，若甲○○存心殺害被害人，即無需為
上開行為，是甲○○欠缺犯意。(2)、原判決認定：「……車行之
中，甲○○、乙○○恐遭被害人認出其等之身分，為免行跡敗露
，由乙○○提議將被害人載至人煙罕至之偏僻山區予以殺害，甲
○○同意並由其駕車前往，二人遂共同基於殺人之犯意聯絡，乙
○○將原置於贓車後座之棉質褲子一條套在被害人頭上，並將褲
腳在被害人口鼻部位附近交叉後紮實打結」，理由欄除引用乙○
○、甲○○之供述外，並記載甲○○則持車內之汽車音響ＣＤ線
，在被害人之手腕處纏繞二圈後，連結在汽車之排擋桿上等，顯
見二人有犯意聯絡及行為分擔等語；就乙○○將棉質褲子套住被
害人頭部，並於口鼻部打結之行為，除採認乙○○所供，認是乙
○○因其怕被害人認出，順手套住，甲○○不知情，另則卻採甲
○○所述，認係乙○○、甲○○二人所為，先後即有矛盾，況原
判決就甲○○附和乙○○所提議將被害人予以殺害之事實，並未
說明其認定之依據，亦有理由不備之違誤。又乙○○以褲子套住
被害人頭部時，甲○○雖在現場，惟並未直接參與殺害行為，原
判決認甲○○為共同正犯，認定事實顯然違法。(3)、科刑應依主
觀惡性、客觀犯行，審酌刑法第五十七條所規定之情狀，非必不
分輕重一律判處相同之刑，甲○○一再向被害者家屬道歉，表達
和解之誠意，已證有悔悟之心，原判決仍判處無期徒刑，顯有應
調查職責未盡之違誤。(4)、原判決復認定：「……緊密纏繞被害
人之頭部及口、鼻等人體賴以呼吸之重要部分，約三、五分鐘後
，被害人即因生前遭悶扼、綑綁窒息致呼吸性休克而死亡，未久
，甲○○駕車抵達距離『風力測試中心』約二、三公里處之位於
新竹縣新埔鎮竹１１線尖山道路山區『山溪育樂公司』……」，
惟理由欄卻載：況殺害被害人之地點十分偏僻，位於山區○○道
路之盡頭，雜草叢生……是上訴人等二人將被害人載至位處偏僻
之山區，本已增加其逃生及求救之困難，此由被害人失蹤後一段
時日始為人發現可見一斑，是上訴人等有將被害人殺害之意甚堅
，並藉此以圖延緩犯行遭察覺，且增加員警查緝之困難等語；則
原判決認定被害人在行車之中遭悶扼致死，理由欄卻謂載至偏僻
山區，已增加其逃生及求救之困難，似指被載至「山溪育樂公司
」後，方遭殺害，亦有理由矛盾之違誤。(5)、本案乙○○警詢筆
錄係載明乙○○提議「將被害人頭部及臉部封起來」，並無提議
要做何事，原判決卻認定乙○○提議將被害人載至人煙罕至之偏
僻山區予以殺害，亦有證據上理由矛盾云云。乙○○上訴意旨略
稱：最高法院前次發回即指前次判決參酌乙○○、甲○○於警詢
、偵訊時之供述，均未提及甲○○有以膠帶綑綁被害人頭部，而
不採乙○○之辯解，惟乙○○警詢、偵訊曾稱：「……進入命案
的地點，然後我看到甲○○用黃色膠帶綑住被害人的下巴」、「
甲○○如何綑綁被害人我不清楚，我膠袋撕不起來，就把膠帶拿
給甲○○處理，我在車上只有拿一塊布蓋住他的頭」等語，該等
供述如何不能認乙○○未提及甲○○有以膠帶綑綁被害人頭部之
情，認原判決未予說明，即屬判決不備理由，本次原判決仍有相
同之違誤云云。惟查乙○○上訴意旨所指摘部分，原判決業已採
認其供述，認定甲○○有以膠帶綑綁被害人之下巴及雙手等情，
惟此與乙○○上開所辯尚有出入，縱認甲○○有此綑綁被害人下
巴及雙手之舉，亦不足排除乙○○有以棉褲套在被害人頭部致窒
息死亡之分擔行為，乙○○上訴意旨核非依據卷證資料所為之具
體指摘。又原判決事實欄記載甲○○駕車將被害人載往人煙罕至
之「山溪育樂公司」內，車行途中，被害人遭受乙○○以棉褲套
住、膠帶綑綁被害人頭部及口、鼻部位致死，嗣渠等並將被害人
屍體棄置上開公司內等情，則理由欄所載「況『殺害』被害人之
地點十分偏僻，位於山區○○道路之盡頭」，應係敘述棄置被害
人屍體之地點之文字誤植，此對原判決認定上訴人等殺人過程起
自車行途中之基本事實尚不生影響；再原判決論述甲○○將被害
人載往偏僻地區，已增加被害人逃生及求救困難，而乙○○於車
行途中提議將被害人頭、臉部封起來，並以膠帶綑綁口、鼻部，
甲○○於抵達棄置地點，見被害人已無生命跡象，復將被害人之
褲子脫去，以黃色膠帶將被害人之下巴及雙手交叉放置予以綑綁
，並與乙○○共同將被害人移至前駕駛座後，因認渠二人有殺害
被害人之犯意聯絡，經核並無違背經驗、論理法則，雖原判決未
論述乙○○提議「將被害人載至人煙罕至之偏僻山區予以殺害」
之依據，惟事實上既確有甲○○將被害人載入偏僻山區，並由乙
○○以前開手法殺害被害人之各自分擔行為，原審因而認定上訴
人等互有殺人之犯意聯絡（無論事前或事中），自非無據，原判
決上開論敘未週之違誤尚不影響原判決認定渠等強盜殺人之結果
。又由上揭二人分工之事實，以及甲○○所供乙○○提議將被害
人頭部及臉部封起來等語，乙○○以棉褲套住被害人頭部之行為
，應為渠二人犯意聯絡之內，乙○○所稱伊擔心被害人認出，順
手以褲子套在被害人頭上，應係警詢時供述簡略，況原判決亦未
採認，甲○○不知情。甲○○上訴意旨(4)、(5)核非上訴第三審之
適法理由，甲○○其餘上訴意旨係對原審已調查明確並於判決內
論駁或說明之事項，徒憑己見重為事實之爭辯，或任意指摘，應
認上訴人等之上訴為無理由，均應予以駁回。
據上論結，應依刑事訴訟法第三百九十六條第一項，判決如主文
。
中　　華　　民　　國　九十六　年　　五　　月　　十　　日
                      最高法院刑事第六庭
                          審判長法官  呂　潮　澤
                                法官  吳　昆　仁
                                法官  孫　增　同
                                法官  趙　文　淵
                                法官  吳　　　燦
      本件正本證明與原本無異
                                      書  記  官
中　　華　　民　　國　九十六　年　　五　　月　 十六 　日
                                                      Ｑ
附錄本案論罪科刑法條
刑法第三百三十二條第一項
犯強盜罪而故意殺人者，處死刑或無期徒刑。
